臺灣板橋地方法院民事判決　　　　　　　 94年度訴字第319號
原　　　告　鴻源汽車股份有限公司
法定代理人　丁○○
訴訟代理人　李進成律師
被　　　告　戊○○
　　　　　　丙○○○
　　　　　　乙○○
　　　　　　甲○○
共　　　同
訴訟代理人　吳金棟律師
上列當事人間請求返還無權佔有土地事件，經本院於民國94年5
月24日言詞辯論終結，判決如下：
    主  文
被告戊○○應將坐落台北縣板橋市○○段第貳貳陸壹之壹參地號
、第貳貳陸壹之壹肆地號、第貳貳陸捌地號土地上如附圖地號第
二二六一之一三Ｂ、第二二六一之一四Ｄ、第二二六八Ａ所示範
圍、面積分別為壹拾壹點柒壹平方公尺、零點貳參平方公尺、零
點陸陸平方公尺上之建物拆除，並將該土地返還原告。
被告丙○○○、乙○○應將坐落台北縣板橋市○○段第貳貳陸壹
之壹肆地號土地上如附圖地號第二二六一之一四Ｂ所示範圍、面
積伍點貳肆平方公尺之建物拆除，並將該土地返還原告。
被告甲○○應將坐落台北縣板橋市○○段第貳貳陸壹之壹參地號
、第貳貳陸壹之壹肆地號土地上如附圖地號第二二六一之一三Ａ
、第二二六一之一四Ａ所示範圍、面積分別為壹點伍肆平方公尺
、貳拾柒點貳玖平方公尺之建物拆除，並將該土地返還原告。
訴訟費用由被告戊○○負擔百分之二十七，被告丙○○○、乙○○共同負擔百分之十一，餘由被告甲○○負擔。
    事實及理由
一、原告主張：
  (一)緣原告於民國（下同）92年間購得坐落台北縣板橋市○○段
    第2261-13 、2261-14 、2268地號三筆土地（下稱系爭土地
    ），為系爭三筆土地所有權人。嗣發現被告戊○○所有門牌
    號碼台北縣板橋市○○○路83巷4 號建物，無權佔用原告所
    有如附圖地號2261-13B、2261-14D、2268A 所示範圍、面積
    共12.6平方公尺系爭土地；被告丙○○○、乙○○所共有之
    門牌號碼台北縣板橋市○○○路83巷2 之1 號建物無權佔用
    原告所有如附圖地號2261-14B所示範圍、面積5.24平方公尺
    系爭土地；被告甲○○所有門牌號碼台北縣板橋市○○○路
    83巷2 號建物，無權佔用原告所有如附圖地號2261-13A、22
    61-14A、2261-14B 地 號、面積共28.83 平方公尺系爭土地
    。經原告委請律師於93年6 月16日寄發存證信函通知被告等
    將無權佔用土地返還原告，被告均置之不理，為此原告依所
    有物返還請求權，請求被告等拆除無權佔用原告土地上之建
    物，並將所佔用之土地返還原告等語。
  (二)聲明請求如主文第1項所示。
二、被告則以：
  (一)被告甲○○、戊○○、丙○○○、乙○○係自70年間起分別
    向建設公司購得台北縣板橋市○○○路83巷2 號、2 之1 號
    、4 號建物及所坐落土地，係繼受取得，並非自建，無不法
    所有或侵權行為可言，亦非無權占有。被告等是否無權占有
    ，似欠積極證明，原告於欠缺積極證明之下，訴請被告等分
    別返還系爭土地，為無理由。原告先前曾向台灣板橋地方法
    院檢察署提起刑事竊佔告訴，經該署檢察官於94年1 月6日
    以追訴權時效完成為由，而以94年度偵字第483 號不起訴處
    分在案。
  (二)被告甲○○尚另以：被告等係於70年間起分別向建設公司購
    得台北縣板橋市○○○路83巷2 號、2 之1 號、4 號建物，
    當時屋後有一條廢棄之水利溝，因積水惡臭危險，被告等由
    當時里長帶領前往水利會交涉，承辦人員告以伊等可自行填
    土，待日後出售時伊等鄰接地地主有優先承購權。被告等遂
    出錢出力將水利溝填平後，一部分自行利用，一部分種植花
    木及設置兒童遊樂設施等供社區住戶使用。惟約於82年間，
    「林商號」派人表示水利溝由其標購取得，被告等向「林商
    號」表示希望其能將上開土地出售被告，然為「林商號」拒
    絕，且於未知會被告情形下，派人將花木及遊樂設施全數拆
    除。其後於90年間，復有訴外人周士雄委請許振成建築師向
    被告等表示已取得系爭土地所有權，並稱測量後發現被告等
    有佔用系爭土地情形，要求被告等後院位置應退讓，表示後
    院化糞池邊緣即為界址，雙方遂簽立協議書。惟迄93年間又
    有原告表示其為系爭土地所有權人，並稱被告等建物占用原
    告系爭土地，要求被告等再拆除2.5 公尺，亦即拆至10戶共
    用之化糞池，惟被告等佔有使用系爭土地部分不過1.7 公尺
    ，原告上開請求，被告無法接受等語，資為抗辯。
  (三)答辯聲明：駁回原告之訴。
三、原告主張其為系爭土地所有權人，除為被告不爭執外，並有
    土地謄本附卷可證。另被告戊○○所有門牌號碼台北縣板橋
    市○○○路83巷4 號建物，佔用原告所有如附圖地號2261-1
    3B、2261-14D、2268A 所示範圍、面積共12.6平方公尺系爭
    土地；被告丙○○○、乙○○所共有門牌號碼台北縣板橋市
    ○○○路83巷2 之1 號建物佔用原告所有如附圖地號2261-1
    4B所示範圍、面積5.24平方公尺系爭土地；被告甲○○所有
    門牌號碼台北縣板橋市○○○路83巷2 號建物，佔用原告所
    有如附圖地號2261-13A、2261-14A、2261-14B地號所示範圍
    、面積28.83 平方公尺系爭土地等事實，亦為被告所不爭執
    （見本院94年5 月24日言詞辯論筆錄），復有被告等之建物
    謄本4 份、台北縣板橋市地政事務所土地複丈成果圖1 份在
    卷可證，自堪信為真正。
四、按所有人對於無權占有或侵奪其所有物者，得請求返還之，
    民法第767 條前段定有明文。以無權占有為原因，請求返還
    所有物之訴，被告對原告就其物有所有權存在之事實無爭執
    ，而僅以非無權占有為抗辯者，原告於被告無權占有之事實
    ，無舉證責任。被告應就其取得占有，係有正當權源之事實
    證明之。如不能證明，則應認原告之請求為有理由，最高法
    院72年度台上字第1552號裁判意旨可資參照。本件被告辯稱
    原告未舉證證明被告為無權占有，故其請求為無理由云云。
    然依上開說明，原告已證明其為系爭土地所有權人，原告對
    於被告無權占有之事實，無舉證責任，而係應由被告就其取
    得占有係由正當權源之事實證明之，是被告上開辯解，洵無
    足取。
五、被告雖辯稱於92年間與訴外人林人富簽有協議書等語，並提
    出協議書影本1 件為憑。然依被告所提協議書，簽立協議書
    之人係訴外人林人富與被告甲○○，至於被告戊○○、丙○○○、乙○○，則非上開協議書之當事人，且該協議書縱令
    屬實，亦係被告甲○○與訴外人林人富間，針對拆除台北縣
    板橋市○○○路2 號及2 之1 號二建物後院原有之地上物及
    訴外人林人富同意補償甲○○等事宜而簽立，而原告否認為
    上開協議書效力所及或有何應受拘束之情形，依債之相對性
    原則，被告自不得以上開協議書對抗原告。此外，被告對於
    其等有何占有系爭土地之正當權源，並未舉證以實其說，故
    原告基於所有物返還請求權，請求被告拆除無權佔用系爭土
    地上之建物，並返還土地，洵屬正當。
六、從而，原告基於所有物返還請求權，請求被告戊○○、丙○○○、乙○○、甲○○分別將各自無權占有系爭土地上之建
    物拆除，將系爭土地返還原告，為有理由，應予准許，爰判
    決如主文第一項所示。
七、本件事證已臻明確，兩造其餘主張及所提證據於本院判決結
    果不生影響，爰不一一論述，附此敘明。
八、結論：原告之訴為有理由，依民事訴訟法第79條，判決如主
    文。
中　　華　　民　　國　　94　　年　　6 　　月　　2 　　日
                  民事第一庭    法　官　陳翠琪
以上正本係照原本作成
如對本判決上訴，須於判決送達後20日內向本院提出上訴狀
中　　華　　民　　國　　94　　年　　6 　　月　　3 　　日
                                書記官　林進煌
